【裁判字號】    97,台上,6386
【裁判日期】    971211
【裁判案由】    違反森林法
【裁判全文】
最高法院刑事判決            九十七年度台上字第六三八六號
上  訴  人  甲○○
選任辯護人  楊四海律師
上  訴  人  乙○○
上列上訴人等因違反森林法案件，不服台灣高等法院高雄分院中
華民國九十四年十二月二十日第二審更審判決（九十四年度上更
(一)字第二五五號，起訴案號：台灣高雄地方法院檢察署九十一年
度偵字第九九七一號），提起上訴，本院判決如下：
    主  文
上訴駁回。
    理  由
按刑事訴訟法第三百七十七條規定：上訴於第三審法院，非以判
決違背法令為理由不得為之；是提起第三審上訴，應以原判決違
背法令為理由，係屬法定要件；如果上訴理由書狀並未依據卷內
訴訟資料具體指摘原判決不適用何種法則或如何適用不當，或所
指摘原判決違法情事顯與法律規定得為第三審上訴理由之違法情
形不相適合時，均應認其上訴為違背法律上之程式，予以駁回。
本件原判決維持第一審論處上訴人甲○○、乙○○結夥二人連續
竊取森林主、副產物罪刑（甲○○處有期徒刑十月，併科罰金銀
元七十七萬五千元；乙○○為累犯，處有期徒刑一年，併科罰金
銀元七十七萬五千元）之科刑判決，駁回上訴人等在第二審之上
訴，已詳敘其調查證據之結果及證據取捨並認定事實之理由；所
為論斷，均有卷存證據資料可資覆按。從形式上觀察，原判決並
無採證或認定事實違背經驗法則、論理法則、理由不備、理由矛
盾或其他違背法令之情形。甲○○之上訴意旨略稱：(一)依行政院
農業委員會林務局屏東林區管理處（下稱屏東林管處）民國九十
四年十月十四日屏政字第0946104840號函及附件「各林區森林主
副產物市價調查比較表」之記載：「紅檜上材、中材、下材，九
十四年九月平均市價為每立方公尺分別為新台幣（下同）七萬六
千六百五十七元、四萬八千零一十三元及三萬二千零二十三元」
、「紅檜樹瘤……本處市價調查表查無其價格」。本件紅檜樹瘤
十一塊總材積計零點四四立方公尺，以九十四年九月份紅檜上材
之平均市價計算，僅值三萬三千七百二十九元。屏東林管處六龜
工作站「森林主副產物被害價格查定書」憑空以「紅檜樹瘤係特
殊藝術用材，經查估每塊約七萬元，十一塊計七十七萬元」等情
，顯有不可信之情況；且該查定書未經鑑定具結，依刑事訴訟法
第一百五十八條之三之規定，應無證據能力，原判決採該查定書
為證據，當然違背法令。又上開函之附件為有利於甲○○之證據
，原判決不予採納卻未說明理由，亦有判決不載理由之違法。(二)
「蕭有華職務報告書」係證人蕭有華於審判外之書面陳述，依刑
事訴訟法第一百五十九條第一項之規定應無證據能力；原審於九
十四年十月三日準備程序筆錄亦載明：「暫不排入審判調查程序
」。原判決將之採為證據，當然違背法令。(三)原判決理由認「鐵
杉靈芝十二株、鐵杉靈芝切片一包重三公斤、青剛櫟靈芝（俗稱
臭菇）十八株、凹葉嚴桃（俗稱山薯）一百五十粒等物，屬森林
副產物……而該森林副產物，價值有五千元之多」。然依最高法
院七十四年台上字第四二二五號判例要旨，侵害之法益及行為均
極輕微，在一般社會倫理觀念上難認有科以刑罰之必要，原判決
竟認成立犯罪，有判決適用法規不當之違法。(四)原判決認甲○○
於張政淇在九十年三月間，僱工前往修理小木屋漏水問題時，曾
一同前往，並知悉當時攜有鏈鋸一具可供使用，足證紅檜樹瘤係
甲○○於九十一年四月十五日上山後，使用藏放在小木屋之鏈鋸
所切割無疑。惟上開張政淇僱工修理小木屋與甲○○上山之時間
，兩者相差一年一月有餘，且張政淇曾於九十一年三月間再度入
山，足見原判決採證有違經驗法則及論理法則。(五)原判決所採證
人劉至上之證詞，先言及「（紅檜樹瘤）太重，所以就用火燒燬
」，繼稱「筆錄所載數百台斤，應該是百餘台斤左右」云云，該
理由之說明前後矛盾，判決當然違背法令等語。乙○○之上訴意
旨略稱：(一)原審提示書證係一次提示多件，未予乙○○及辯護人
辯明證據證明力之適當機會，無異剝奪且實質侵害乙○○之防禦
權及辯護權之行使，訴訟程序顯然違法。(二)原判決置屏東林管處
上開函文所敘：「紅檜樹瘤屬『森林副產物』」於不顧，徒憑己
見，認定紅檜樹瘤為「森林主產物」，顯與卷證資料不符，有判
決理由矛盾之違法。(三)原判決未具體敘明證人柯碧崗、劉至上之
警詢筆錄如何具有較可信性之特別情況，如何有嚴格的證明？即
逕認彼二人警詢所為之陳述較為可信，顯然採證違法且理由不備
。(四)原判決未具體敘明審酌司法警察違背法定程序之主觀意圖、
客觀情節、侵害犯罪嫌疑人權益之輕重、對犯罪嫌疑人在訴訟上
防禦不利益之程度、該犯罪所生之危害暨禁止使用該證據對於抑
制違法蒐證之效果，及司法警察如依法定程序有無發現該證據之
必然性等情形，本於人權保障與社會安全之均衡維護精神，依比
例原則之各項理由，率認乙○○之警詢筆錄有證據能力，自屬理
由不備；且原審未依職權為任何調查，亦有未依職權調查證據之
違法。(五)證人林貴蘭於九十四年十二月七日已證述：乙○○所呈
之錄音帶譯文係林貴蘭與甲○○之對話，本件紅檜樹瘤係張政淇
所竊取等語。足見甲○○、柯碧崗在原審均係囿於受僱情誼，才
偽證開脫張政淇之刑責。又高雄縣警察局六龜分局前往張政淇之
奇木工廠拍攝之照片內有不少奇木藝術品，再參酌蕭有華之職務
報告書及彼於原審之證詞，亦足證紅檜樹瘤係張政淇所盜伐，伺
機運下山製成藝術品出售。原審未依職權將錄音帶送法務部調查
局鑑定該聲紋與甲○○是否相符，復未依職權傳喚張政淇訊明彼
奇木工廠所陳列奇木來源為何？何時、何地、向何人購入？有無
發票或其他憑證？何以在張政淇所搭建之小木屋中有鏈鋸及可鋸
大樹之大鋸子三支？以究明紅檜樹瘤究竟何人所盜伐，自有未依
職權調查證據及判決理由不備之違法。(六)原判決對於(1)甲○○於
原審證稱：「（你與乙○○，你們二人是否有以鏈鋸鋸紅檜樹瘤
？）沒有」；(2)劉至上於原審證稱：「（本案查獲已經鋸開的十
一塊紅檜樹瘤，是否由同一塊紅檜樹瘤鋸出來的？）目視無法辨
識，可能是好幾棵長的」、「（你是否能確定紅檜樹瘤何時遭到
盜伐？）我不能確定」、「（你說有些紅檜樹瘤被火燻黑？）是
的，我因此無法判定何時遭到盜伐」、「（張政淇的小木屋是否
全部為紅檜木搭建的？）是的」、「（樹瘤是否在拆除小木屋的
時候才發現的？）不是，是在小木屋外面放在爐灶上方」；(3)扣
案之鏈鋸為張政淇所有，係張政淇或他人在九十年三月初請柯碧
崗及彼同莊者共四人幫忙扛上山，柯碧崗當時曾親眼看見張政淇
拿鏈鋸將倒在地上的枯木鋸成一截一截，柯碧崗下山時鏈鋸沒有
背下山，放在小木屋等情，業據證人柯碧崗在警詢時供述屬實，
核與本件偵查卷（上訴理由狀誤繕為「警卷」）附森林被害告訴
書所敘：九十一年三月二十八日張政淇在荖濃溪事業區第八林班
濫墾面積零點一公頃、擅建紅檜木屋一棟等旨及張政淇擅建、濫
墾照片相符，再參諸柯碧崗於原審之證詞，足證紅檜樹瘤係張政
淇以鏈鋸所竊取，密藏在小木屋中，再伺機僱人搬運下山高價出
售。因員警第一次（即九十一年三月二十八日）僅簡單破壞小木
屋，未澈底搜索以致未發現鏈鋸及紅檜樹瘤，惟第二次（即九十
一年四月二十二日）上山後澈底破壞小木屋才發現鏈鋸及紅檜樹
瘤；(4)依蕭有華所書立之職務報告書及彼於原審之證詞可知：張
政淇經營奇木工廠，九十一年三月二十七日至同年月三十一日曾
逗留第八林班、鏈鋸為張政淇所有、張政淇先以紅檜搭建小木屋
、事後又至警局陳情，足證紅檜樹瘤確為張政淇所竊取；(5)依劉
至上、蕭有華所述：被害地點係在崇山峻嶺，且為原始森林，無
現有林道可走，因人員不足，故無法將重數百公斤以上之紅檜樹
瘤揹負下山等情狀觀察，乙○○不良於行，空手下山尚有困難，
既不能負重物下山，衡情殊無可能竊取數百公斤之紅檜樹瘤；(6)
劉至上於偵查中證稱：「（新品的何時切割？）約一個月內切割
的，可能在三月二十七日以後切割的」，而乙○○係在九十一年
四月二十二日十二時為警拘捕，依此推算，不能排除係他人竊取
紅檜樹瘤放在小木屋伺機帶走之可能，自難率認係乙○○所竊取
；(7)依甲○○與林貴蘭之對話錄音帶譯文，甲○○已供述紅檜樹
瘤係張政淇以鏈鋸所竊取等有利於乙○○之證據資料，未於判決
內敘明不採納之理由，有理由不備之違法等語。
惟查：原判決就卷內各項證據之有無證據能力，已分別敘明柯碧
崗、劉至上、乙○○於警詢時之陳述及屏東林管處六龜工作站「
森林主副產物被害價格查定書」均具有證據能力之理由（見原判
決理由欄甲）；又參酌甲○○、乙○○於警詢時之供述，證人劉
至上（屏東林管處六龜工作站技術士）、蕭有華（警員）、柯碧
崗、張政淇之證詞及卷附之屏東林管處六龜工作站遺留木數量明
細、贓物認領收據、盜伐現場圖、查獲現場照片、森林被害告訴
書、森林主副產物被害價格查定書、山價查定書、木材市價計算
明細表、兩次拆除小木屋及查獲物品照片等各項證據資料，於理
由欄詳敘認定員警於九十一年四月二十二日查獲之紅檜樹瘤十一
塊及其餘鐵杉靈芝等物，均為甲○○、乙○○於九十一年四月十
五日上山後共同竊取而得，且紅檜樹瘤應屬森林主產物、總價值
七十七萬元，其餘鐵杉靈芝等物則為森林副產物、總價值五千元
等情所憑之證據及理由；對於甲○○、乙○○否認犯罪所辯，該
紅檜樹瘤應為張政淇所竊、其餘鐵杉靈芝等物無甚價值故不應論
罪等各節，如何與事實不符而無足採之理由，逐一加以說明指駁
（見原判決理由欄乙之二）；經核俱與卷內資料相符。原判決並
無查證未盡、判決理由不備、理由矛盾、違背證據法則或適用法
則不當之違誤。甲○○上訴意旨(一)、(三)、(四)、(五)及乙○○上訴意
旨(二)、(三)、(四)、(五)、(六)，均置原判決事實欄明確認定及理由欄已
詳予說明之事項於不顧，任意指摘原判決違背法令，無非就原審
採證認事職權之適法行使及原判決已明白論斷之事項，重為事實
上之爭執，均難認係適法之第三審上訴理由。另犯罪後之態度，
為科刑時應行審酌之情狀，非屬犯罪構成要件之事實，毋庸經嚴
格之證明；其所使用證據之證據能力或證據調查程序並不受嚴格
限制。原判決理由欄乙之四就量刑部分，援引「蕭有華職務報告
書」說明甲○○、乙○○犯罪後藉詞承辦員警食用渠二人之食物
等情（見原判決第十一頁倒數第二行至第十二頁第二行），與該
報告書之記載內容相符；原判決憑為量刑審酌事項之一，自無違
反證據法則可言。原判決對於該與本件犯罪構成要件無關之報告
書之證據能力縱未加論述，於判決本旨並無影響。甲○○上訴意
旨(二)以該報告書係證人蕭有華於審判外之書面陳述，指摘原判決
採證有違證據法則云云，顯非適法之第三審上訴理由。再按審判
長應將證物提示當事人、代理人、辯護人或輔佐人，使其辨認，
如係文書而被告不解其意義者，應告以要旨；卷宗內之筆錄及其
他文書可為證據者，應向當事人、代理人、辯護人或輔佐人宣讀
或告以要旨；審判長每調查一證據畢，應詢問當事人有無意見；
法院應予當事人、代理人、辯護人或輔佐人，以辯論證據證明力
之適當機會，刑事訴訟法第一百六十四條、第一百六十五條第一
項、第二百八十八條之一第一項、第二百八十八條之二分別定有
明文；次按審判期日之訴訟程序，專以審判筆錄為證，復為刑事
訴訟法第四十七條所明定。核閱原審九十四年十二月七日之審判
筆錄，對於採為判決基礎之上開證據資料，已逐一向甲○○、乙
○○、渠二人之辯護人及檢察官提示並分別告以要旨，詢問其等
有無意見，已賦予其等陳述意見及辯論各該證據證明力之機會（
見原審更(一)字卷第一七一至一七五頁），所踐行之訴訟程序並無
違背上開規定。乙○○上訴意旨(一)及甲○○、乙○○之其他上訴
意旨所指各節，顯均非依據卷內訴訟資料具體指摘原判決有何違
背法令之情形，徒憑己見，任意指摘原審訴訟程序違法及原判決
違背法令，核與法律規定得為第三審上訴理由之違法情形不相適
合。甲○○、乙○○之上訴均違背法律上之程式，應予駁回。又
本件為程序判決，甲○○另請求宣告緩刑，本院無從審酌，併予
敘明。
據上論結，應依刑事訴訟法第三百九十五條前段，判決如主文。
中    華    民    國  九十七  年   十二   月   十一   日
                      最高法院刑事第八庭
                          審判長法官  林  永  茂
                                法官  吳  昆  仁
                                法官  蘇  振  堂
                                法官  林  立  華
                                法官  陳  祐  治
      本件正本證明與原本無異
                                      書  記  官
中    華    民    國  九十七  年   十二   月   十五   日
                                                      V


司法院資訊處製作；財團法人民間司法改革基金會備份。
